【裁判字號】    90,訴,117
【裁判日期】    920617
【裁判案由】    給付工程款
【裁判全文】
臺灣花蓮地方法院民事判決  九十年度訴字第一一七號
    原      告  億偉企業有限公司
    法定代理人  甲○○
    訴訟代理人  林武順律師
    被      告  東邦工程有限公司  設宜蘭縣羅東鎮○○里○○路卅一號
    法定代理人  乙○○        .
    訴訟代理人  簡坤山律師
右當事人間請求給付工程款事件，本院判決如左：
  主    文
被告應給付原告新臺幣壹佰零捌萬捌仟佰壹拾陸元，及自民國九十年四月十三日起
至清償日止，按年利率百分之五計算之利息。
原告其餘之訴駁回。
訴訟費用由被告負擔十分之六，餘由原告負擔。
本判決第一項於原告以新臺幣拾陸萬貳仟柒佰柒拾貳元為被告供擔保後，得假執行
。但被告如於假執行程序實施前以新臺幣壹佰零捌萬捌仟佰壹拾陸元為原告預供擔
保，得免為假執行。
原告其餘假執行之聲請駁回。
  事    實
甲、原告方面：
  一、聲明：
  （一）被告應給付原告新臺幣（下同）一百九十六萬零六百六十五元及自訴狀繕本
        送達之翌日起至清償日止按年息百分之五計算之利息。
  （二）原告願供擔保請准宣告假執行
  二、陳述：
  （一）原告於民國八十七年七月一日與被告簽訂混擬土賣賣契約書，被告將向訴外
        人交通部公路局第四區工程處洛韶工務段（下稱洛韶工務段）承作之「台八
        線176k+750流芳橋改建工程」（下稱流芳橋工程）及「台八線178k+771靳珩
        橋（安珀風災）重建工程」（下稱靳珩橋工程）施工所須之混擬土交由原告
        供應，及相關工作業亦交由原告施作。詎被告一再積欠款項，原告除向被告
        發函催討外，並向訴外人洛韶工務段申請協助，惟被告竟拒不清償，迨至九
        十年一月二十九日為止，共積欠原告一百九十六萬零六百六十五元，原告請
        求上開款項及自訴狀繕本送達之翌日起至清償日止按法定利率計付遲延利息
        。
  （二）被告係授權訴外人吳再發及吳志禎出面與原告簽約，並由吳志禎擔任連帶保
        證人且為被告之工地主任，原告除供料至流芳橋與靳衍橋工地外，另由吳志
        禎出面委請原告代向龍華機械工程有限公司（下稱龍華公司）租用怪手等工
        作。張英華為被告公司之工地領班，是張英華乃被告之債務履行輔助人。吳
        再發實際上係被告之負責人，平日以公司名義在外從事活動，且經被告授權
        出面與原告簽約及履約。該流芳橋及靳珩橋工程均係被告向洛韶工務段承作
        而由原告供料，有關資料可向訴外人洛韶工務段查證。
  （三）原告請求被告給付一百九十六萬零六百五十五元，其項次及金額如下：
    １、流芳橋工程中八十八年七月份工程款：被告積欠五十三萬元尚未給付，因原
        為五十八萬五千七百九十五元，被告於八十八年九月十五日，經由吳再發連
        同靳衍橋工程應付工程款二十九萬七千三百元，簽發其子吳志銘名義，發票
        日為八十八年十月三十一日，面額各為五十八萬五千七百九十五元及二十九
        萬七千三百元之支票二張交付予原告。吳再發於八十八年十月三十日向原告
        稱支票存款帳戶不足，再向原告調現五十萬元，陳稱欲存入支票帳戶內，並
        開立吳志禎名義，八十八年十一月三十日到期，面額五十萬元之支票交予原
        告收執。詎吳再發前所簽發之八十八年十月三十一日之支票仍遭退票，吳再
        發稱因另有其他支票提領之故，於八十八年十一月二日簽發面額八十八萬三
        千元，八十八年十一月十日到期之支票予原告，該八十八萬三千元雖獲兌現
        ，然該五十萬元支票仍遭退票，吳再發又簽發八十九年一月十日到期，面額
        五十萬元支票換回該退票之支票，仍未獲支付，迄八十九年五月二十九日因
        被告要求原告繼續供料，遂開立八十九年八月三十日到期，面額五十三萬元
        （包括遲延利息三萬元）之支票，仍遭退票，故被告就該工程仍有五十萬元
        未支付，連同被告自行加計之遲延利息，共計五十三萬元。故五十萬元係被
        告經由吳再發向原告調現，且該五十三萬元之支票，實際上係被告暫緩支付
        工程款所簽立，該支票未獲兌現，自不生清償效力。因吳再發有調現五十萬
        元，稱要存入支票帳戶，所以原告只有領到三十多萬元。吳再發要求延遲給
        付五十萬元的工程款，所以原告只有拿到三十八萬三千元。故吳再發是被告
        的債務履行輔助人，支票是吳志禎的名義，他是吳再發的兒子。原告都是跟
        吳再發以及吳志禎請款，吳志禎的太太是會計，他們都是給支票，發票人一
        開始是吳再發，後來也有拿吳志銘的票，原告從來沒有向被告請款過，因為
        這個工地是吳再發負責的。
    ２、流芳橋工程中八十八年十月至八十九年一月之工程款：總計六十八萬九千九
        百元，即八十八年十月份五萬零八百二十元、八十八年十一月份五萬一千二
        百四十元、八十八年十二月份三十二萬七千三百三十八元、及八十九年一月
        份二十六萬零五百零五元（亦即50820＋51240＋327338＋260505＝689903）
        。
    ３、流芳橋工程中八十八年十一月份及八十九年七月份之混凝土價金：總計十萬
        三千七百四十元，即八十八年十一月份五千四百六十元、八十九年七月份九
        萬八千二百八十元（亦即5460＋98280＝103740）。
    ４、八十八年十月及十一月份向龍華公司租用怪手之租金：總計十三萬七千零二
        十五元，即八十八年十月份五萬三千五百五十元、八十八年十一月份八萬三
        千四百七十五元（亦即53550＋83475＝137025）。因於八十八年十月及十一
        月之請款單係被告委請原告代向公司租用怪手工作。因兩造為直接契約當事
        人，原告自得請求被告支付該款項。龍華機械的債權，有出具債權轉讓書。
    ５、靳珩橋工程中之工程款：總計五十萬元，其項次及金額如下所述：
    (1)機械挖土方：單價二十元，決算數量四四‧一加六六八‧九六，總金額為一萬
      四千二百六十一元，即20×44.1＋20×668.96＝882＋13379.2＝14261.2。
    (2)基礎回填夯實：單價三十元，決算數量七七一‧０一，總金額為二萬一千三百
      三十元，即30×711.01＝21330.3。
    (3)機械挖堅石：單價四百五十元，決算數量三０四‧八七加四五二‧七七，總金
      額為三十四萬零九百三十八元，即450×304.87＋450×452.77＝1371 91.5＋
      203746.5 ＝340938。
    (4)背填石透水材料回填：單價二百五十元，決算數量九五‧五五加一二０‧八八
      ，總金額為五萬四千一百零八元，即250×95.55＋250×120.88＝23887.5＋
      30220＝54107.5。
    (5)施工便道承包：二十萬元（其理由說明詳如（五）１(5)）。
    (6)包商利潤管理費及稅捐：依各百分之五計算，即（14261＋21330＋340938＋
       54108）×10% ＝63063.7，亦即總計六萬三千零六十三元。
    (7)依前所述，被告應給付原告上開靳珩橋工程款六十九萬三千七百零一元（即
      14261＋21330＋340938＋54108＋200000＋63063＝693701），被告已給付十六
      萬五千元，尚積欠五十二萬八千七百零一元，原告僅請求五十萬元。
    ６、綜上所述，原告請求被告給付流芳橋工程中八十八年七月份工程款五十三萬
        元、八十八年十月至八十九年一月份工程款六十八萬九千九百元、八十八年
        十一月及八十九年七月份混凝土價金十萬三千七百四十元、八十八年十月及
        十一月份龍華公司租用怪手之租金十三萬七千零二十五元，以及靳珩橋工程
        之工程款五十萬元，總計一百九十六萬零六百六十五元（即530000＋689900
        ＋103740＋137025＋500000＝0000000）。
  （四）對被告抗辯之下列事項不爭執：
    １、機械挖土方溢付一萬五千九百三十九元。被告就該機械挖土方應付一萬四千
        二百六十一元，惟被告已付三萬零一百九十九元（即16000+14200＝30199）
        ，故被告就此溢付一萬五千九百三十九元（00000－00000＝15939）。
    ２、廢方處理應退七千五百元。
    ３、機械打除鋼筋混凝土應退二千五百元。
    ４、機械挖堅石部分，原告同意以每立方米為三百五十元，而被告已付十一萬零
        二百五十元，可減七萬五千七百六十四元。
    ５、施工便道已付五萬元。
    ６、基礎回填夯實應付二萬一千三百三十元，已如前述，惟被告已付九千元。
    ７、另被告應將保留款七千九百七十三元支付予原告，則被告尚欠四十五萬三千
        九百二十一元。
  （五）被告之抗辯部分：
    １、八十八年十一月及八十九年七月份之混凝土價金被告已自認願支付該款項，
        統一發票俟被告付款後，原告即予開立。則被告所主張之同時履行抗辯不符
        法律上要件，原告依稅法即有開立統一法票之義務。
    ２、靳珩橋部份：
    (1)靳珩橋工程現已辦理結算，依該工程決算估驗計價明細表所示，被告應給付原
      告六十九萬三千七百零一元，除已支付十六萬五千元外，被告尚欠五十二萬八
      千七百零一元，惟該工程於原告起訴時尚未決算，以致原告僅請求五十萬元。
    (2)被告之工程決算估驗計價明細表暨數量計算表係原發包單位決算結果所列計。
    (3)依據被告給原告的單據計算機械挖土方的錢，經過計算後總共實做七一三．○
      六立方公尺，但預領了八○○立方公尺，超過的部分，每立方公尺二十元。
    (4)如果是工程合約裡面的項目，會用工程估驗單分期來付款，如果是其餘的工程
      ，就用傳票來表示這部分的錢。
    (5)施工便道一式二十萬，原告已完全施工，原告所承包的部分是鋼筋吊掛的便道
      ，總價二十萬，原告只有領了五萬元。另外還有一個便道，十五萬元是橋樑連
      接引道的便道。原告承作施工之便道，包括土木橋臺施工便道（總價二十萬元
      ，已付五萬元，尚欠十五萬元）及鋼骨橋樑吊裝施工用便道（價金十五萬元已
      付），因原便道完成後，遭雨水沖毀，需另闢一條便道，始能完成鋼骨橋樑施
      估作業，不在原議價之決算表內，原告並未重複請求。至於業主發包項目編號
      Ｂ４１雖列「施工便道及拆除」，然該項目為統稱，並未記載僅為一條便道，
      何況該便道完成後曾遭洪水沖走，原告實際上承作二條便道。此外，決算表終
      究「施工便道及拆除」部分，記載決算數量為「０. 九四」，係業主以橋樑工
      程實際完成百分比計算，與便道完成否與無關。施工便道確實是做了二條，現
      場看也可以看得出來，被告已經給付了其中橋樑鋼架便道十五萬，另外一條施
      工便道，只給付五萬元。其中Ａ式是契約所訂的施工便道二十萬元，在八十七
      年十月十日已經付了五萬元；另外的Ｂ式是後來要施作鋼骨橋樑支撐架才施工
      的，但是這部分沒有在契約中約定，原告所附照片就是有Ｂ式便道的證據。如
      果原告沒有施作便道，被告的橋樑工程根本沒有辦法完工。原告施作之便道是
      已遭沖毀橋樑施工時的便道，原告施作範圍在契約第八條內。
    (6)「背填石透水材料回填」每立方米之單價二百五十元，乃包括「碎石級配」二
      百元，加上怪手回填作業機械費五十元，並無溢列之情事，原告係根據訴外人
      洛韶工務段之結算表請求。其中二百元是施工費；五十元是運費。被告所提出
      之請款單，與原告所請求而提出之估驗計價明細表，兩者是不同的款項，被告
      所提出之該請款單不是在原告承包的範圍裡面，原告只是代被告買材料。碎石
      級配，是用在橋的引道，而背填石透水材料回填是用在擋土牆的回填。且該估
      驗計價明細表中，Ａ的部分：是指路基路面工程，這部分原告只提供機械，材
      料部分代為購買，但是沒有承包施工。Ｂ及Ｃ的部分：關於橋樑以及護坡部分
      是整個承包。Ａ的部分原告有簽單，Ｂ、Ｃ的部分依據公路局的計算。
    (7)「包商利潤管理費及稅捐」總計六萬三千零六十三元，係比照業主計價方式列
      計，且原告實際上有該項管理費及繳稅之事實，不僅兩造曾約定，更為業界之
      慣行。包商利潤管理費是兩造口頭約定的，包含營業稅百分之五與管理費百分
      之五。
  （六）綜上所述，被告積欠原告之款項，被告已自認一百零五萬九千九百八十元，
        尚包括前揭未清償之五十三萬元、保留款七千九百七十三元、靳衍橋施工便
        道十五萬元、背填石透水材料回填十二萬三千八百八十七元、包商利潤管理
        費及稅捐六萬三千零六十三元，被告尚積欠原告一百九十三萬四千九百零三
        元。
  三、證據：聲請傳訊證人吳再發及吳志禎，並提出營利事業登記證乙紙、混擬土買
      賣合約書二紙、存證信函二份、請款單十三份、掛號收執回證、退票理由單及
      支票各二紙、交通部公路局第四區工程處洛韶工務段八十九年三月一日（八九
      ）四工洛字第００七四０號函、吳再發名片、龍華機械工程股份有限公司工作
      時間簽單表十三紙、預拌混擬土送貨單九紙、東邦公司工程決算估驗計價明細
      表暨數量計算表、龍華公司統一發票五張、照片六張、債權轉讓授權同意書、
      靳衍橋便道說明圖（附設計及說明）等為證。
乙、被告方面：
  一、聲明：
  （一）駁回原告之訴及假執行之聲請。
  （二）如受不利判決願供擔保請准免予宣告假執行。
  二、陳述：
  （一）兩造間確實有簽定契約，而被告對於原告所請求之項次，就下列項次不爭執
        ：
    １、流芳橋工程中有關八十八年十月至八十九年一月份之工程款總計六十八萬九
        千九百零三元。
    ２、流芳橋工程中有關八十八年十一月及八十九年七月份之混凝土價金總計十萬
        三千七百四十元，惟須待原告開具統一發票予被告後，被告即予付款。
    ３、八十八年十月及十一月份向龍華公司租用怪手之租金總計十三萬七千零二十
        五元，原告主張龍華公司已將上開債權轉讓予原告，並提出龍華公司出具之
        「債權轉讓授權同意書」為證。
    ４、靳珩橋工程中：
    (1)機械挖土方部分：被告應付一萬四千二百六十一元，惟於八十七年十月第一期
      工程估驗時，原告要求被告先支付部分工程款，但因當時尚未驗收而無法計算
      實作之數量，暫以「機械挖土方」名目，依每立方米單價二十元，先給付原告
      八百立方米之工程款一萬六千元，但原告實際上並未施作該八百立方米之工程
      ，故必待業主公路局決算該項工程數量後，於被告應給付原告之工程款中，再
      予抵扣。原告實際施作之工程數量經業主決算結果為七百一十三點零六立方米
      ，依每立方米單價二十元計算，該項工程款共計一萬四千二百六十一元（即
      713.06×20＝14261.2），然被告亦於八十七年十月十日付款四千元，此有原
      告負責人甲○○簽具之第二期工程估驗單項次一「挖方」部分，以及於八十七
      年十一月二十日付款一萬零二百元，此有原告負責人甲○○簽具之第三期工程
      估驗單項次一「挖方」部分。是被告溢付一萬五千九百三十九元（即160000＋
      00000－00000＝15939），乃屬不當得利，被告主張抵銷。
    (2)機械挖堅石部分：工程數量為七五七點六四立方米，每立方米單價為三百五十
      元，工程款為二十六萬五千一百七十四元，惟被告已於八十七年十月十日付款
      八萬八千五百五十元，此有原告負責人甲○○簽具之第一期工程估驗單項次二
      「岩方」部分，又於八十七年十月十日付款五千二百五十元，此有原告負責人
      甲○○簽具之第二期工程估驗單項次三「岩方」部分，再於八十七年十一月二
      十日付款一萬六千四百五十元，此有原告負責人甲○○簽具之第三期工程估驗
      單項次四「機械挖堅石」部分，則被告已付十一萬零二百五十元予原告，被告
      應再付十五萬四千九百二十四元。
    (3)基礎回填夯實部分：被告應付二萬一千三百三十元，惟被告業於八十七年十月
      十日付款六千元，此有原告負責人甲○○簽具之第二期工程估驗單項次二「回
      填方」部分八十七年十一月二十日付款三千元，此有原告負責人甲○○簽具之
      第三期工程估驗單項次二「回填方」部分，即被告已付九千元予原告。是被告
      僅應付一萬二千三百三十三元。
    (4)保留款七千九百七十三元，被告尚未返還予原告。
  （二）被告就原告請求之下列項次有爭執，其理由分述如下：
    １、就流芳橋工程中有關八十八年七月份之工程款五十三萬元部分：八十八年七
        月份工程款五十八萬五千七百九十五元被告已全部給付原告收受，因於八十
        八年九月間曾由吳志銘簽發支票給付予原告關於流芳橋工程八十八年七月分
        工程款而票面金額為五十八萬五千七百元（尾數九十五元去掉）及靳衍橋工
        程款票面金額二十九萬七千三百元。雖於八十八年十月三十一日上揭支票屆
        期遭退票而由吳志銘於八十八年十一月二日另簽發面額八十八萬三簽元之支
        票予原告交換上開二張支票，到期日為八十八年十一月十日，並經原告提示
        兌現，上開支票經原告提示兌現之事實為原告所自認，則原告就此部分之請
        求即屬無理由。至於原告主張吳再發於八十八年十月三十日向原告稱上揭支
        票帳戶存款不足五十萬元…吳再發向原告調現五十萬元陳稱欲存入該支票帳
        戶並開立吳志禎名義面額五十萬元支票…惟屆期遭退票等語，此係原告與吳
        再發間私人借貸。又原告主張被告經由吳再發交付之八十八萬三仟元之支票
        雖獲兌現，然其中五十萬元實際上係被告經由吳再發向原告調現之款項乙節
        ，被告否認，因原告既已自認五十萬元係吳再發私下向原告調現則何又謂係
        被告經由吳再發向原告調現？且被告否認有經由吳再發向原告調現五十萬元
        之事實。
    ２、就靳珩橋工程中之下列項次分析如下：
    (1)「背填石透水材料回填」之工程款部分：
    該工程每立方之單價為二百元（含運費），原告溢列為二百五十元，且被告已
      付清全部款項：本項工程使用之材料「碎石級配」，每立方單價為二百元（即
      材料費一百元，運費一百元），有原告出具之請款單為證。
    該項「背填石透水材料回填」之工程與其他工程所需「碎石級配」材料，原告
      總供料之數量為三百四十六立方米，被告已付清全部款項：
    I、八十七年十一月份數量為二十六立方米，工程款為六千二百元（材料費二千
        六百元，運費三千六百元），被告於八十七年十二月十二日將該筆款項與其
        他工程款一併給付原告三十六萬元。
    II、八十八年五月份數量為二十八立方米，八十八年六月份為五十四立方米，合
        計八十二立方米，工程款為一萬六千四百元（材料費八千二百元，運費八千
        二百元），被告於八十八年七月二十九日將筆款項與其他工程款一併給付原
        告二十二萬一千元。
    III、八十八年七月份數量為九十四立方米，工程款為一萬八千八百元，被告於八
        十八年八月二十九日將筆款項與其他工程款一併給付原告五十一萬三千四百
        元。
    Ⅳ、八十八年八月份數量為一百十二立方米，工程款為二萬二千四百元，被告於
        八十八年九月十四日將筆款項與其他工程款一併給付原告二十九萬七千三百
        元。
    Ⅴ、八十八年八月九日份數量為三十二立方米，工程款為六千四百元，被告於八
        十八年十月三十日將筆款項與其他工程款一併給付原告七萬一千九百元。
    該工程與其他工程所需材料同為「碎石級配」，而依被證七請款單所示其運費
      為每立方公尺為一百元，則原告稱是每立方公尺二百五十元，其中運費五十元
      即非事實；而已原告運送之材料及地點均相同，運費卻不同，豈不違反常情
    另原告稱「背填石透水材料回填」每立方米之單價為二百五十元，乃包括「碎
      石級配」二百元，加上怪手回填作業機械費五十元乙節亦與事實不符，因系爭
      工程關於怪手機械作業工程由龍華公司負責承作，殊無將該項工程另由原告施
      作，且原告於九十年十一月一日筆錄稱：「背填石透水材料回填是每立方公尺
      二百五十元，是根據公路局的結算表請求，其中二百元是施工費，五十元是運
      費」與前揭主張不同。
    (2)「施工便道承包」之工程款二十萬元部分被告業已全部付清款項：於八十七年
      十月十日被告給付原告之工程款十六萬五千元，其中五萬元為施工便道之工程
      款，此有原告負責人甲○○簽具之第二期工程估驗單。又於八十八年六月二十
      四日被告給付原告之工程款六十萬二千元，其中十五萬元為施工便道之工程款
      ，此有原告負責人甲○○簽具之現金支出傳票。如原告否認者即須就該十五萬
      元工程款之工程名目為何提出說明依公路局數量計算表所列各項工程中，除編
      號Ｂ１４「施工便道及拆除」外並無列載原告所稱其他便道之施工。另依該決
      算數量為「０. ９４」式即原告僅施作該全部工程百分之九十四而已，尚有百
      分之六之工程未完工。
    (3)「包商利潤管理費及稅捐」六萬三千零六十三元部分洵屬無據：因被告將前揭
      工程下包給原告承作時二造明確約定僅依據各項工程單價計價給付工程款，並
      未約定另外給原告百分之十之「包商利潤管理費及稅捐」，此有原告負責人甲
      ○○簽具之第一及二及三期工程估驗單所列已付款之供料項目欄並無該項。且
      被告將前揭工程下包給原告承作石，二造明確約定僅依據各項工程單價計費價
      給付工程款，並未約定另外給原告百分之十之「包商利潤管理費及稅捐」，此
      有被證五可證。包商利潤管理費兩造並沒有約定，而且如果是工程慣例，也應
      該要載明在契約內。
  （三）「被告溢付工程款二萬五千九百三十九元，原告已不爭執」，被告自得主張
        抵銷：
    １、關於「機械挖土方」部分，溢付工程款一萬五千九百三十九元，已如前述。
    ２、關於「廢方處理」部分，預付工程款七千五百元。因於八十七年十一月第三
        期工程估驗時，原告要求被告預付「廢方處理」工程款，經被告預估應施作
        數量惟一百五十立方米，每立方米單價為五十元，被告預付工程款七千五百
        元，此有原告負責人甲○○簽具被證五第三期工程估驗單可證。惟原告收受
        開工程款後，並未施作該項工程，此有公路局數量計算表中，並無該項工程
        之決算可證，且原告所提出之原證十「東邦公司工程決算估驗計價明細表」
        所列編號Ａ─４項「廢方處理」，決算計價數量載為「０」，是被告預付上
        開款項部分，原告顯不當得利，被告主張抵銷。
    ３、關於「機械打除鋼筋混凝土」部分，預付工程款二千五百元。於八十七年十
        月第一期工程估驗時，原告要求預付「機械打除鋼筋混凝土」工程款，經被
        告預估應施作數量為十立方米，每立方米單價二千五百元，被告預付工程款
        二千五百元，此有原告負責人甲○○簽具被證五第一期工程估驗單可證。惟
        原告收受開工程款後，並未施作該項工程，此有公路局數量計算表中，並無
        該項工程之決算可證，且原告所提出之原證十「東邦公司工程決算估驗計價
        明細表」所列編號Ｂ─１２項「機械打除鋼筋混凝土」，決算計價數量載為
        「０」，是被告預付上開款項部分，原告顯不當得利，被告主張抵銷。
  （四）另關於「施工便道」工程部分，溢付款一萬二千元：該項工程款一式單價二
        十萬元，被告已全部給付原告，惟原告僅施作全部工程之百分之九十四，尚
        有百分之六工程未完工，此有公路局數量計算表中，「施工便道及拆除」工
        程部分，決算數量僅為「０. ９４」式，是被告溢付一萬二千元，原告顯不
        當得利，被告主張抵銷。施工便道部分，被告已經給付了，而且只有一條便
        道，沒有二條。便道部分就只有二十萬，在八十八年六月二十四日給了十五
        萬元，八十七年十月十日給了五萬元。
  （五）綜上所述，被告就溢付之工程款共計三萬七千九百三十九元，即機械挖土方
        一萬五千九百三十九元、廢方處理預付款七千五百元、機械打除鋼筋混凝土
        工程欲付二千五百元、施工便道溢付一萬二千元（15939＋7500＋2500＋
        12000＝37939），被告爰依法與前揭被告應給付之工程款抵銷，並以九十年
        九月六日訴狀繕本之送達作為抵銷之意思表示通知。
  三、證據：提出存證信函乙份、彰化銀行支票二紙、現金支出傳票六紙、第一期工
      程估驗單、第二期工程估驗單、第三期工程估驗單、請款單四紙為證。
丙、本院依職權函交通部公路局第四區工程處洛韶工務段查詢上開工程便道施工情形
    。
  理      由
甲、程序方面：按訴狀送達後，原告不得將原訴變更或追加他訴，但擴張或減縮應受
    判決事項之聲明者，不在此限，民事訴訟法第二百五十五條第一項第三款定有明
    文。經查，本件原告原起訴聲明：被告應給付原告一百九十六萬零六百六十五元
    ，並自九十年一月三十日起至清償日止按年息百分之五計算之利息，嗣於本院九
    十二年六月三日審理庭中變更訴之聲明為：被告應給付原告一百九十六萬零六百
    六十五元，並自起訴狀繕本送達之翌日起至清償日止，按年息百分之五計算之利
    息，經核與前述規定並無違誤，應予准許，合先敘明。
乙、實體方面：
一、兩造不爭執點：
  （一）原告於八十七年七月一日與被告簽訂混擬土賣賣契約書，被告將向訴外人洛
        韶工務段承作流芳橋工程及靳珩橋工程施工所須之混擬土交由原告供應，並
        由原告與被告約定由原告承作相關工程，業據原告提出合約書二份（詳見本
        院卷第一宗第九頁及第十頁）附卷可憑，且為被告所不爭執，上開事實洵堪
        認定。
  （二）原告請求之下列項次，業據原告提出原告之請款單據及預拌混凝土送貨單（
        詳見本院卷第一宗第五十三頁至第五十六頁、第七十二頁至第八十二頁）、
        龍華公司請款單及工作時間簽單表（詳見本院卷第一宗第五十七頁至第七十
        一頁），以及債權轉讓授權同意書（詳見本院卷第一宗第二百十七頁）附卷
        可稽，且為被告所不爭執，洵堪認定為真實：
    １、流芳橋工程中有關八十八年十月至八十九年一月之工程款：總計六十八萬九
        千九百元，即八十八年十月份五萬零八百二十元、八十八年十一月份五萬一
        千二百四十元、八十八年十二月份三十二萬七千三百三十八元、及八十九年
        一月份二十六萬零五百零五元（亦即50820＋51240＋327338＋260505＝
        689903 ）。
    ２、流芳橋工程中有關八十八年十一月份及八十九年七月份之混凝土價金：總計
        十萬三千七百四十元，即八十八年十一月份五千四百六十元、八十九年七月
        份九萬八千二百八十元（亦即5460＋98280＝103740）。
    ３、八十八年十月及十一月份向龍華公司租用怪手之租金：總計十三萬七千零二
        十五元，即八十八年十月份五萬三千五百五十元、八十八年十一月份八萬三
        千四百七十五元（亦即53550＋83475＝137025）。
  （三）原告請求靳珩橋工程之明細中，業據原告提出估驗計價明細表（詳見本院卷
        第一宗第八十三頁）供參，而被告就下列項次亦不爭執，足堪採信：
    １、機械挖土方：單價二十元，決算數量四四‧一加六六八‧九六，總金額為一
        萬四千二百六十一元，即20×44.1＋20×668.96＝882＋1337.2＝14261.2。
    ２、基礎回填夯實：單價三十元，決算數量七七一‧０一，總金額為二萬一千三
        百三十元，即30×711.01＝21330.3。
    ３、機械挖堅石：單價三百五十元，決算數量三０四‧八七加四五二‧七七，總
        金額為二十六萬五千一百七十四元，即350×304.87＋350×452.77＝
        106704.5＋158469.5＝265174。
    ４、保留款：七千九百七十三元（詳見本院第一宗第一百二十四頁由被告提出之
        第三期工程驗估單）。
  （四）原告請求靳珩橋工程之明細中，被告抗辯稱其已支付部分之款項，業據被告
        提出第二期估驗單、第三期估驗單（詳見本院第一宗第一百二十四頁至一百
        二十六頁）在卷可證，且為原告所不爭執，足堪採信：
    １、機械挖堅石部分：被告已分別於八十七年十月十日付款八萬八千五百五十元
        、八十七年十月十日付款五千二百五十元、於八十七年十一月二十日付款一
        萬六千四百五十元，則被告已付十一萬零二百五十元（即88550＋5250＋
        16450＝110250）予原告，是原告就此項工程款原得請求二十六萬五仟一百
        七十四元（詳見前述（三）３），應扣除被告已支付上開金額後，原告僅能
        就此部分再請求十五萬四千九百二十四元（即000000－000000＝154924）。
    ２、基礎回填夯實部分：被告業於八十七年十月十日付款六千元、及於八十七年
        十一月二十日付款三千元，即被告已付九千元（即6000＋3000＝9000）予原
        告，則原告就此項工程款原告得請求二萬一仟三百三十元（詳見前述（三）
        ２），應扣除被告已支付上開金額後，原告僅能就此部分再請求一萬二千三
        百三十元（即00000－0000＝12330）。
  （五）被告就靳珩橋工程中之下列款項溢付為抵銷之抗辯，業據被告提出第二期估
        驗單、第三期估驗單（詳見本院第一宗第一百二十四頁至一百二十六頁）在
        卷可證，且為原告所不爭執，洵堪採信：
    １、機械挖土方部分：依前所述，被告應給付原告一萬四千二百六十一元，惟於
        八十七年十月第一期工程估驗時，原告要求被告先支付部分工程款，但因當
        時尚未驗收而無法計算實作之數量，暫以「機械挖土方」名目，依每立方米
        單價二十元，先給付原告八百立方米之工程款一萬六千元，且被告分別於八
        十七年十月十日、八十七年十一月二十日時，被告亦付款四千元、一萬零二
        百元，則被告溢付一萬五千九百三十九元（即160000＋00000－00000＝
        15939），是被告溢付上開款項部分，原告顯屬不當得利，被告自得主張抵
        銷。
    ２、關於「廢方處理」部分：預付工程款七千五百元。因於八十七年十一月第三
        期工程估驗時，原告要求被告預付「廢方處理」工程款，經被告預估應施作
        數量惟一百五十立方米，每立方米單價為五十元，被告預付工程款七千五百
        元，惟原告收受開工程款後，並未施作該項工程等情，此有公路局數量計算
        表及東邦公司工程決算估驗計價明細（本院卷第一宗第八十三頁至第八十六
        頁）附卷可證，是被告預付上開款項部分，原告顯不當得利，被告主張抵銷
        。
    ３、關於「機械打除鋼筋混凝土」部分，預付工程款二千五百元。於八十七年十
        月第一期工程估驗時，原告要求預付「機械打除鋼筋混凝土」工程款，經被
        告預估應施作數量為十立方米，每立方米單價二千五百元，被告預付工程款
        二千五百元，惟原告收受開工程款後，並未施作該項工程等情，此有公路局
        數量計算表及東邦公司工程決算估驗計價明細（本院卷第一宗第八十三頁至
        第八十六頁）在卷可證，是被告預付上開款項部分，原告顯不當得利，被告
        主張抵銷。
二、本件兩造之爭執點在於：（一）流芳橋工程之八十八年七月份工程款五十三萬元
    是否已清償、（二）靳珩橋工程中之背填石回填之碎石級配單價為二百五十元或
    二百元，且是否清償、（三）靳珩橋工程之施工便道為一條或二條，如為二條者
    ，是否尚未給付十五萬元，及被告就該便道是否溢付百分之六工程款、（四）靳
    珩橋工程有無約定包商利潤管理費及稅捐百分之十，茲分述如下：
  （一）流芳橋工程之八十八年七月份工程款五十三萬元，被告業已清償：
    １、原告主張：被告原積欠原告八十八年七月份工程款五十八萬五千七百九十五
        元，被告於八十八年九月十五日，經由吳再發連同靳衍橋工程應付工程款二
        十九萬七千三百元，簽發其子吳志銘名義，發票日為八十八年十月三十一日
        ，面額各為五十八萬五千七百九十五元及二十九萬七千三百元之支票二張交
        付原告。吳再發於八十八年十月三十日向原告稱支票存款帳戶不足，再向原
        告調現五十萬元，陳稱欲存入支票帳戶內，並開立吳志禎名義，八十八年十
        一月三十日到期，面額五十萬元之支票交予原告收執。詎吳再發前所簽發之
        八十八年十月三十一日之支票仍遭退票，吳再發稱因另有其他支票提領之故
        ，於八十八年十一月二日簽發面額八十八萬三千元，八十八年十一月十日到
        期之支票予原告，該八十八萬三千元雖獲兌現，然該五十萬元支票仍遭退票
        ，吳再發又簽發八十九年一月十日到期，面額五十萬元支票換回該退票之支
        票，仍未獲支付，迄八十九年五月二十九日因被告要求原告繼續供料，遂開
        立八十九年八月三十日到期，面額五十三萬元（包括遲延利息三萬元）之支
        票，仍遭退票，故被告就該工程仍有五十萬元未支付，連同被告自行加計之
        遲延利息，共計五十三萬元。故五十萬元係被告經由吳再發向原告調現，且
        五十三萬元之支票，實際上係被告暫緩支付工程款所簽立，該支票未獲兌現
        ，自不生清償效力。因吳再發有調現五十萬元，稱要存入支票帳戶，所以原
        告只有領到三十多萬元。吳再發要求延遲給付五十萬元的工程款，所以原告
        只有拿到三十八萬三千元等語。惟被告則以：八十八年七月份工程款五十八
        萬五千七百九十五元被告已全部給付原告收受，因於八十八年九月間曾由吳
        志銘簽發支票給付予原告關於流芳橋工程八十八年七月分工程款而票面金額
        為五十八萬五千七百元（尾數九十五元去掉）及靳衍橋工程款票面金額二十
        九萬七千三百元。雖於八十八年十月三十一日上揭支票屆期遭退票而由吳志
        銘於八十八年十一月二日另簽發面額八十八萬三簽元之支票予原告交換上開
        二張支票，到期日為八十八年十一月十日，並經原告提示兌現，上開支票經
        原告提示兌現之事實為原告所自認，則原告就此部分之請求即屬無理由。至
        於原告主張吳再發於八十八年十月三十日向原告稱上揭支票帳戶存款不足五
        十萬元……. 吳再發向原告調現五十萬元陳稱欲存入該支票帳戶並開立吳志
        禎名義面額五十萬元支票…. 惟屆期遭退票等語，此係原告與吳再發間私人
        借貸。又原告主張被告經由吳再發交付之八十八萬三仟元之支票雖獲兌現，
        然其中五十萬元實際上係被告經由吳再發向原告調現之款項乙節，被告否認
        ，因原告既已自認五十萬元係吳再發私下向原告調現則何又謂係被告經由吳
        再發向原告調現？且被告否認有經由吳再發向原告調現五十萬元之事實等語
        置辯。
    ２、經查，流芳橋工程於八十八年七月份之工程款為五十八萬五千七百九十五元
        ，被告業於八十八年九月十五日，由工地負責人吳再發連同靳衍橋工程款二
        十九萬七千三百元，簽發其子吳志銘名義，發票日為八十八年十月三十一日
        ，面額各為五十八萬五千七百九十五元及二十九萬七千三百元（即總計
        585795 ＋297300＝883095元）之支票二紙予原告，用以支付上開工程款，
        嗣後該二紙支票仍屆期因存款不足而退票，吳再發又於八十八年十一月二日
        簽發面額八十八萬三千元，發票日八十八年十一月十日之支票乙紙予原告，
        而該八十八萬三千元支票業經原告提示兌現等情，此有彰化銀行支票存根二
        紙（本院卷第一宗第一百二十頁、第一百二十三頁）、現金支出傳票（本院
        卷第一宗第一百二十一頁）、支票影本（本院卷第一宗第一百二十二頁）附
        卷可參，且為兩造所不爭執，洵堪採信。
    ３、依前所述，被告積欠流芳橋工程之八十八年七月份工程款五十八萬五千七百
        九十五元，業於被告以發票日為八十八年十一月十日，面額八十八萬三千元
        之支票兌現而清償（該票據是給付特定工程款而簽發而兌現。縱使原告主張
        吳再發以上開發票日八十八年十月三十一日之支票帳戶存款不足，向原告調
        現五十萬元，簽發吳志銘名義，發票日八十八年十一月三十日，面額五十萬
        元之支票，該五十萬元支票仍遭退票，嗣後才又交付前揭八十八萬三千元之
        支票，雖八十八萬三千元之支票兌現，然五十萬元之支票仍遭退票，吳再發
        又簽發以發票日八十九年一月十日，面額五十萬元之支票換回前開五十萬元
        之支票，再次未獲兌現，迄八十九年五月二十九日，因被告要求繼續供料，
        遂開立發票日八十九年八月三十日，面額五十三萬元（包含遲延利息三萬元
        ），仍遭退票等情，核與證人吳再發到院證述情節相符，且有原告提出該支
        票影本（本院卷第一宗第二十頁）為證，仍無礙於被告業已清償流芳橋八十
        八年七月份之工程款，則原告前開主張只是該帳戶資金調度的方式，其所稱
        之工程款並未給付，即屬無據，應不予採信，被告之抗辯為有理由，就此敘
        明。
  （二）靳珩橋工程中之背填石回填之碎石級配單價為二百元，且被告已清償：
    １、原告主張：「背填石透水材料回填」每立方米之單價二百五十元，乃包括「
        碎石級配」二百元，加上怪手回填作業機械費五十元，並無溢列之情事，且
        原告是根據訴外人洛韶工務段之結算表請求。其中二百元是施工費；五十元
        是運費。被告所提出之的請款單，與原告所請求而提出之估驗計價明細表，
        兩者是不同的款項，不是在原告承包的範圍裡面，原告只是代被告買材料。
        碎石級配，是用在橋的引道，而背填石透水材料回填是用在擋土牆的回填。
        估驗計價明細表中Ａ的部分：是指路基路面工程，這部分原告只提供機械，
        材料部分代為購買，但是沒有承包施工。Ｂ及Ｃ的部分：關於橋樑以及護坡
        部分是整個承包。Ａ的部分原告有簽單，Ｂ、Ｃ的部分依據公路局的計算等
        語。惟被告則以：該工程每立方之單價為二百元（含運費），原告溢列為二
        百五十元，且被告已付清全部款項：本項工程使用之材料「碎石級配」，每
        立方單價為二百元（即材料費一百元，運費一百元）。「背填石透水材料回
        填」之工程與其他工程所需「碎石級配」材料，原告總供料之數量為三百四
        十六立方米，被告已付清全部款項：I、八十七年十一月份數量為二十六立
        方米，工程款為六千二百元（材料費二千六百元，運費三千六百元），被告
        於八十七年十二月十二日將該筆款項與其他工程款一併給付原告三十六萬元
        。II、八十八年五月份數量為二十八立方米，八十八年六月份為五十四立方
        米，合計八十二立方米，工程款為一萬六千四百元（材料費八千二百元，運
        費八千二百元），被告於八十八年七月二十九日將筆款項與其他工程款一併
        給付原告二十二萬一千元。III、八十八年七月份數量為九十四立方米，工程
        款為一萬八千八百元，被告於八十八年八月二十九日將筆款項與其他工程款
        一併給付原告五十一萬三千四百元。Ⅳ、八十八年八月份數量為一百十二立
        方米，工程款為二萬二千四百元，被告於八十八年九月十四日將筆款項與其
        他工程款一併給付原告二十九萬七千三百元。Ⅴ、八十八年八月九日份數量
        為三十二立方米，工程款為六千四百元，被告於八十八年十月三十日將筆款
        項與其他工程款一併給付原告七萬一千九百元。該工程與其他工程所需材料
        同為「碎石級配」，而請款單所示其運費為每立方公尺為一百元，則原告稱
        是每立方公尺二百五十元，其中運費五十元即非事實；而已原告運送之材料
        及地點均相同，運費卻不同，豈不違反常情。另原告稱「背填石透水材料回
        填」每立方米之單價為二百五十元，乃包括「碎石級配」二百元，加上怪手
        回填作業機械費五十元乙節亦與事實不符，因系爭工程關於怪手機械作業工
        程由龍華公司負責承作，殊無將該項工程另由原告施作，且原告於九十年十
        一月一日筆錄稱：「背填石透水材料回填是每立方公尺二百五十元，是根據
        公路局的結算表請求，其中二百元是施工費，五十元是運費」與前揭主張不
        同等語置辯。
    ２、經查，靳珩橋工程之「背填石透水材料回填」之碎石級配之每立方米之單價
        為二百元，即包含材料費一百元及運費一百元，且被告業已給付完畢等情，
        業據被告提出請款單（含八十七年十一月份、八十八年六月至八月份，詳見
        本院卷第一宗第一百三十九頁至一百四十三頁）載明無訛，則被告前揭抗辯
        即屬有據，而原告認上開單價應含五十元之機械怪手作業費用或運費，前後
        主張不一，縱認該五十元部分係怪手費用，然依前所述，租用龍華公司怪手
        之租金業已列計，殊無另計之必要，而如係運費，原告亦未能提出其他證據
        ，是原告就此部分工程款未能舉證證明被告確實尚未支付本項工程款，是原
        告此項主張，已屬無據，殊難逕予採信。
  （三）靳珩橋工程之施工便道僅一條，被告已清償二十萬元，且被告不得扣除百分
        之六：
    １、就便道施作之數量部分：原告主張施工便道一式二十萬，原告已完全施工，
        原告所承包的部分是鋼筋吊掛的便道，總價二十萬，原告只有領了五萬元。
        另外還有一個便道，十五萬元是橋樑連接引道的便道。原告承作施工之便道
        ，包括土木橋臺施工便道（總價二十萬元，已付五萬元，尚欠十五萬元）及
        鋼骨橋樑吊裝施工用便道（價金十五萬元已付），因原便道完成後，遭雨水
        沖毀，需另闢一條便道，始能完成鋼骨橋樑施估作業，不在原議價之決算表
        內，原告並未重複請求。至於業主發包項目編號Ｂ４１雖列「施工便道及拆
        除」，然該項目為統稱，並未記載僅為一條便道，何況該便道完成後曾遭洪
        水沖走，原告實際上承作二條便道。施工便道確實是做了二條，現場看也可
        以看得出來。其中Ａ式是契約所訂的施工便道二十萬元，在八十七年十月十
        日已經付了五萬元；另外的Ｂ式是後來要施作鋼骨橋樑支撐架才施工的，但
        是這部分沒有在契約中約定，原告所附照片就是有Ｂ式便道的證據。如果原
        告沒有施作便道，被告的橋樑工程根本沒有辦法完工。原告施作之便道是已
        遭沖毀橋樑施工時的便道，原告施作範圍在契約第八條內等語。惟被告則以
        ：「施工便道承包」之工程款二十萬元部分被告業已全部付清款項：於八十
        七年十月十日被告給付原告之工程款十六萬五千元，其中五萬元為施工便道
        之工程款。又於八十八年六月二十四日被告給付原告之工程款六十萬二千元
        ，其中十五萬元為施工便道之工程款。如原告否認者即須就該十五萬元工程
        款之工程名目為何提出說明依公路局數量計算表所列各項工程中，除編號Ｂ
        １４「施工便道及拆除」外並無列載原告所稱其他便道之施工等語置辯。
    ２、經查，兩造對於被告業已就施工便道部分給付二十萬元乙節並不爭執，且業
        據被告提出第二期工程估驗單（本院卷第一宗第一百二十五頁）、現金支出
        傳票（本院卷第一宗第一百二十七頁）影本附卷可憑，洵堪認定為真實。再
        查，本件工程之施工便道僅一條之事實，業據證人吳再發及吳志禎到院證述
        屬實，且核與外人洛韶工務段九十一年六月二十四日（九一）四工洛字第九
        一０二０一０號函說明：「施工便道部分之工程，既是『土木橋台施工便道
        』，也是『鋼股橋樑吊裝施工用便道』，所在位置相同，只是使用時機不同
        而已」，並檢附施工便道位置圖可參（詳見本院卷第一宗第二百二十頁至第
        一百二十二頁），是被告抗辯稱施工便道僅一條之事實，洵堪採信，而原告
        前揭主張，未能舉證以實其說，殊難採信。
    ３、又雖被告抗辯稱：依決算書所載，施工便道僅完工百分之九十四，被告以付
        百分之百之工程款，自有溢付百分之六的施工便道之工程款等語。惟查，決
        算書係記載整體工程完工後決算之情形，而施工便道既用以施工之用，自與
        整體施工完成比例無關，則原告主張以施工便道係供施工之用，即屬百分之
        百之完工，與整體工程完工比例無關，即為可採，而被告之前揭辯詞，不足
        採信。
  （四）靳珩橋工程並無約定包商利潤管理費百分之五，惟原告得請求稅捐百分之五
        ：
    １、就包商利潤管理費百分之五部分，原告主張當初與吳再發有口頭約定，並且
        此為商業慣例等語，惟被告否認之。經查，包商利潤管理費並未約定於契約
        中，原告於歷次請款時，亦未將此項費用列入請求之事實，核與證人吳再發
        到院證述：「當時沒有談到管理費‧‧‧。管理費是包含在工程款的項目裡
        面，當時單價是原告開的‧‧‧」（詳見本院九十二年四月十一日準備程序
        筆錄即本院卷第二宗第九十頁）相符，並有請款單在卷可憑，是原告前開主
        張即屬無據，應不予准許。
    ２、就稅捐百分之五部分，原告主張原告有繳稅之事實，且為業界慣例等語，惟
        被告否認之。然按在中華民國境內銷售貨物或勞務及進口貨物，均應依本法
        規定課徵加值型或非加值型之營業稅；營業稅稅率，除本法另有規定外，最
        低不得少於百分之五，最高不得超過百分之十；其徵收率，由行政院定之，
        加值型及非加值型營業稅法第一條及第十條分別定有明文。經查，原告承包
        工程依法需繳納營業稅百分之五乙節，核與法無誤，且原告歷次請款單並有
        就營業稅計算請求，此有請款單在卷可證，是原告前開主張，即屬有據，應
        予准許，被告空言否認，顯不足採信。
三、綜上所述，原告請求被告給付流芳橋工程中有關八十八年十月至八十九年一月之
    工程款六十八萬九千九百元、流芳橋工程中有關八十八年十一月份及八十九年七
    月份之混凝土價金十萬三千七百四十元、八十八年十月及十一月份向龍華公司租
    用怪手之租金十三萬七千零二十五元、靳珩橋工程之機械挖堅石十五萬四千九百
    二十四元、靳珩橋工程之基礎回填夯實一萬二千三百三十元、保留款七千九百七
    十三元、稅捐八千三百六十三元（即機械挖堅石154924＋基礎回填夯實12330＝
    167254，167254×5%=8362.7），總計一百一十一萬四千二百五十五元（689900
    ＋103740＋137025＋154924＋12330＋7973＋8363＝0000000），扣除前述被告抵
    銷抗辯即靳珩橋工程之機械挖土方溢付一萬五千九百三十九元、廢方處理廢溢付
    七千五百元及機械打除鋼筋混凝土溢付二千五百元，總計二萬五千九百三十九元
    （即15939＋7500＋2500＝25939），則原告所得請求之金額為一百零八萬八千三
    百十六元（即0000000－00000＝0000000）。從而，原告依據兩造之契約法律關
    係，請求被告給付一百零八萬八千三百十六元，及自起訴狀繕本送達之翌日即九
    十年四月十三日起至清償日止，按年息百分之五計算之利息，應予准許，超過此
    部份，即屬無據，應予駁回。
四、原告及被告分別陳明願供擔保，請求宣告假執行或免為假執行，核無不合，爰分
    別酌定相當之擔保金額，予以准許。原告敗訴部分之假執行聲請，即失所附麗，
    併予駁回。
五、據上論結，本件原告之訴為一部有理由，一部無理由，依民事訴訟法第七十九條
    但書、第三百九十條第二項、第三百九十二條，判決如主文。
中      華      民      國    九十二    年      六      月      十七    日
                          臺灣花蓮地方法院民事庭
~B審判長法官  陳心弘
~B法      官  郝燮戈
~B法      官  饒金鳳
右正本証明與原本無異。
如對本判決不服，應於送達後廿日內，向本院提出上訴狀（應抄附繕本）。
~B法院書記官  吳金寶
中      華      民      國    九十二    年      六      月      十七    日


司法院資訊處製作；財團法人民間司法改革基金會備份。
